ACORDAO-COMPLETO-2357420

ACÓRDÃO 4478/2019 ATA 22/2019 - SEGUNDA CÂMARA

VISTOS, relatados e discutidos estes autos de representação, com pedido de cautelar suspensiva, formulada pela Alex Hashimura, como sociedade individual de advocacia, sobre indícios de irregularidade na Tomada de Preço nº 01/2019 conduzida, por técnica e preço, pelas Centrais de Abastecimento de Minas Gerais S.A. – CeasaMinas sob o valor estimado de R$ 150.000,00 para a “contratação de escritório de advocacia especializado na área trabalhista para propositura e/ou defesa e efetivo acompanhamento de ações judiciais e administrativas referentes à matéria trabalhista, em relação às quais os advogados integrantes do corpo jurídico interno da CEASAMINAS sejam impedidos de atuar”;
ACORDAM os Ministros do Tribunal de Contas da União, reunidos em Sessão da 2ª Câmara, ante as razões expostas pelo Relator, em:
9.1. conhecer da presente representação, por atender aos requisitos de admissibilidade previstos no art. 87, § 2º da Lei nº 13.303, de 2016, nos arts. 235 e 237, VII, do RITCU e no art. 103, § 1º, da Resolução do TCU nº 259, de 2014, para, no mérito, considerá-la parcialmente procedente, diante dos elementos de convicção até aqui obtidos pelo TCU;
9.2. considerar prejudicado, por perda de objeto, o pedido de cautelar suspensiva formulado pelo ora representante em face da superveniente revogação da Tomada de Preço nº 01/2019;
9.3. determinar, nos termos do art. 43, I, da Lei nº 8.443, de 1992, e do art. 250, II, do RITCU,  que a Centrais de Abastecimento de Minas Gerais S.A. se abstenha de, novamente, incorrer nas irregularidades ora identificadas na Tomada de Preços nº 01/2019 e, assim, atente para a necessidade de evitar a posterior ocorrência das seguintes falhas:
9.3.1. excessiva ênfase na formação acadêmica da equipe técnica (item 6.6.1.IV do edital) , em ofensa aos princípios da isonomia e da razoabilidade;
9.3.2. contagem de experiência apenas para as ações trabalhistas com menos de cinco anos em empresas estatais (item 6.6.1.V do edital) , em ofensa ao princípio da razoabilidade;
9.3.3. manutenção da responsabilidade do contratado pela atuação nas ações e procedimentos judiciais e administrativos ainda em curso, até a sua baixa e arquivamento definitivo, sem a correspondente cobertura contratual, em afronta aos princípios administrativos da legalidade e do formalismo moderado;
9.3.4. previsão para a prestação de serviços sem a cobertura contratual (item 3.1.1 do edital) e utilização do desproporcional fator de ponderação no julgamento das propostas (item 9.2 do edital) , além da eventual falta de republicação das alterações do edital, em afronta aos princípios administrativos da legalidade, do julgamento objetivo e do formalismo moderado;
9.4. determinar, nos termos do art. 43, I, da Lei nº 8.443, de 1992, e do art. 250, II, do RITCU,  que, no prazo de até 2 (dois) dias úteis após a subjacente publicação do correspondente edital, a Centrais de Abastecimento de Minas Gerais S.A. informe o TCU sobre o eventual lançamento superveniente de nova licitação com o objeto idêntico ou semelhante ao objeto da aludida Tomada de Preços nº 01/2019, devendo, nesse caso, apresentar os elementos comprobatórios sobre o efetivo atendimento ao item 9.3 deste Acórdão;
9.5. determinar que a unidade técnica adote as seguintes medidas:
9.5.1. envie a cópia deste Acórdão, acompanhado do Relatório e da Proposta de Deliberação que o fundamenta, à Centrais de Abastecimento de Minas Gerais S.A., para ciência e efetivo cumprimento aos itens 9.3 e 9.4 deste Acórdão; e
9.5.2. arquive o presente processo, nos termos do art. 169, II, do RITCU, ficando a Selog dispensada de promover o monitoramento das determinações proferidas por este Acórdão.

Representação, com pedido de cautelar suspensiva, formulada pela Alex Hashimura  sociedade individual de advocacia, nos termos do art. 113, § 1º, da Lei nº 8.666, de 1993, sobre possíveis irregularidades na Tomada de Preço nº 01/2019, pelo tipo técnica e preço, conduzida pelas Centrais de Abastecimento de Minas Gerais S.A.  CeasaMinas sob o valor estimado de R$ 150.000,00 para a contratação de escritório de advocacia especializado na área trabalhista para propositura e/ou defesa e efetivo acompanhamento de ações judiciais e administrativas referentes à matéria trabalhista, em relação às quais os advogados integrantes do corpo jurídico interno da CEASAMINAS sejam impedidos de atuar.

Segunda Câmara

3. Representante: Alex Hashimura - Sociedade Individual de Advocacia (CNPJ 28.363.384/0001-26).

13.1. Ministros presentes: Ana Arraes (Presidente), Aroldo Cedraz e Raimundo Carreiro.
13.2. Ministro-Substituto convocado: Augusto Sherman Cavalcanti.
13.3. Ministros-Substitutos presentes: Marcos Bemquerer Costa e André Luís de Carvalho (Relator).

ANDRÉ DE CARVALHO

Trata-se de representação, com pedido de cautelar suspensiva, formulada pela Alex Hashimura, como sociedade individual de advocacia, sobre indícios de irregularidade na Tomada de Preço nº 01/2019 conduzida, por técnica e preço, pelas Centrais de Abastecimento de Minas Gerais S.A. – CeasaMinas sob o valor estimado de R$ 150.000,00 para a “contratação de escritório de advocacia especializado na área trabalhista para propositura e/ou defesa e efetivo acompanhamento de ações judiciais e administrativas referentes à matéria trabalhista, em relação às quais os advogados integrantes do corpo jurídico interno da CEASAMINAS sejam impedidos de atuar”.
2.	Por meio do despacho acostado à Peça 7, foi determinada a prévia oitiva da CeasaMinas nos seguintes termos:
“ (...) 7.2. determinar que a Sec-MG adote as seguintes medidas:
7.2.1. promova a prévia oitiva das Centrais de Abastecimento de Minas Gerais (CeasaMinas) , além da eventual entidade porventura classificada como vencedora do certame, nos termos do art. 276, § 2º do RITCU para, no prazo de 5 (cinco) dias úteis, se manifestarem sobre todas as falhas ora apontadas na presente representação e, especialmente, sobre:
7.2.1.1. a falta de necessidade, pertinência e razoabilidade do critério de valoração e classificação da proposta técnica, em face do item 6.6.1.III do edital da referida tomada de preços, pois pontuaria o tempo de experiência dos integrantes da equipe técnica com 1,0 ponto por ano, para cada ano completo a partir do 5º ano, com o máximo de 5,0 pontos, por meio da apresentação de certidão expedida pela Ordem dos Advogados do Brasil, a despeito de o TCU ter sistematicamente se manifestado no sentido de rechaçar a exigência de prévia existência de profissionais com cunho técnico no quadro permanente da empresa licitante, para fins de pontuação técnica, já que essa exigência inibiria o caráter competitivo do certame e feriria o princípio da igualdade, contrariando, em consequência, o disposto no art. 3º, caput e § 1º, I, da Lei nº 8.666, de 1993 (v.g.: Acórdãos 481/2004, 1.094/2004, 26/2007, 126/2007, 165/2009, do Plenário;, Acórdão 2178/2006-TCU-Primeira Câmara, e Acórdãos 2.561/2004 e 3.477/2010, da 2ª Câmara) ;
7.2.1.2. a falta de necessidade, pertinência e razoabilidade do critério de valoração e classificação da proposta técnica, em face do item 6.6.1.IV do referido edital, pois atribuiria ênfase excessiva à formação acadêmica da equipe técnica, além de não atribuir pontos para títulos não relacionados com o Direito do Trabalho, desconsiderando, inclusive, os títulos em outros ramos do Direito, a exemplo do Direito Constitucional, a despeito de os Acórdãos 877/2006 e 525/2012, do Plenário, terem assinalado que a ênfase excessiva ao conteúdo teórico e à formação acadêmica afrontaria o princípio da proporcionalidade, não garantindo, ainda, a melhor execução dos serviços;
7.2.1.3. a falta de necessidade, pertinência e razoabilidade do critério de valoração e classificação da proposta técnica, em face do item 6.6.1.V do aludido edital, pois não pontuaria a experiência das licitantes no patrocínio de quaisquer ações ajuizadas perante a Justiça do Trabalho, mas apenas as relacionadas com as empresas públicas e as sociedades de economia mista, além de não considerar, para fins de pontuação, os processos baixados ou arquivados há mais de cinco anos, a despeito de o Acórdão 6164/2011-TCU-Primeira Câmara, ter anotado que a limitação temporal imposta à pontuação da experiência do licitante se configuraria como desarrazoada restrição, ‘porquanto a experiência na área do Direito não se torna obsoleta em cinco anos’, mostrando-se, ainda, prejudicial à isonomia no certame;
7.2.1.4. a inadequação da regra prevista no item 3.1.1 do Termo de Referência na Tomada de Preços nº 01/2019 (Anexo I) , ao estabelecer que ‘o Contratado continuará responsável pela atuação nas ações e procedimentos, judiciais e administrativos, que ainda estejam em curso até a sua baixa e arquivamento definitivo’, após o encerramento do contrato, em contrariedade com os arts. 60, parágrafo único, e 73, § 3º, da Lei nº 8.666, de 1993;
7.2.1.5. a falta de razoabilidade na atribuição de Peso 6 (seis) para a nota técnica e de Peso 4 (quatro) para a proposta comercial, em face do item 9.2 do Termo de Referência (Anexo I) , a despeito de o Acórdão 6164/2011-TCU-Primeira Câmara, ter assinalado que ‘fatores de ponderação que atribuam peso superior a 50% para a nota da proposta técnica devem ser circunstanciadamente justificados, cabendo ao órgão licitante demonstrar que não proporcionará direcionamentos ou aumento desproporcional do preço em decorrência de pequenas vantagens técnicas’;
7.2.1.6. a falta de fundamento para a dispensa da republicação do aludido edital ante a modificação do critério de qualificação técnica previsto no item 4.3.13.1 e a supressão do critério de pontuação da proposta técnica previsto no item 6.6.1.I, a partir do julgamento da impugnação pela comissão permanente de licitação, com ofensa, assim, ao art. 21, § 4º, da Lei nº 8.666, de 1993;
7.2.2. alerte os gestores da CeasaMinas no sentido de que o prosseguimento dos atos ora questionados, antes da manifestação conclusiva do TCU, pode resultar na responsabilização dos aludidos agentes públicos, com a imputação de débito e a aplicação de multa legal, caso, no mérito, o Tribunal venha a concluir pela subsistência de irregularidades na condução do certame; e
7.2.3. envie a cópia do presente Despacho, acompanhado da cópia do parecer da unidade técnica e da peça inicial de representação, à CeasaMinas, além da eventual entidade porventura classificada como vencedora do certame, para facilitar as respectivas manifestações nestes autos.”
3.	De toda sorte, após a análise final do feito, o auditor federal da Selog lançou o seu parecer conclusivo à Peça 12, com a anuência dos dirigentes da unidade técnica (Peças 13 e 14) , nos seguintes termos:
“ (...) B. Momento Processual
1.	Promovida a oitiva prévia quanto às alegações do representante e demais questões levantadas por esta Unidade Técnica, passa-se a analisar as respostas apresentadas, tópico a tópico, conforme transcrição/contextualização a seguir. 
2.	Está afastado o pressuposto do perigo da demora uma vez que o certame em tela foi revogado pela Ceasaminas. Antes, em 20/3/2019, o certame fora suspenso em decorrência de recurso administrativo interposto por Antônio Fabricio Alex Santana Sociedade de Advogados, nos termos do art. 109, inciso I, alínea ‘a’, e § 2º, da Lei 8.666/1993 (peça 4) .
3.	Está afastado o pressuposto do perigo da demora reverso uma vez que não se vislumbra possível dano irreparável ao patrimônio público, à administração pública e ao funcionamento dos serviços da entidade, considerando que se trata de contratação de serviços para ações condicionadas a eventual impedimento do seu corpo jurídico, conforme se depreende da descrição do objeto licitado (peça 1, p. 61) , associado ao fato de que a Ceasaminas atualmente não possui contrato vigente com escritório de advocacia terceirizado para essa finalidade (peça 1, p. 83, subitem 1.2.1) , além de que a própria entidade revogou a licitação, o que pressupõe inexistência de óbices operacionais para tal decisão.
ANÁLISE QUANTO À NECESSIDADE DE ADOÇÃO DE MEDIDA CAUTELAR:
4.	Embora presente a plausibilidade jurídica e descaracterizado o perigo da demora reverso, resta ausente o pressuposto do perigo da demora, essencial para concessão de medida cautelar pleiteada pelo representante.
5.	À parte dessas conclusões, tem-se que o certame foi revogado pela Administração, com base no art. 49 da Lei 8.666/1993, em decorrência de interesse público (peça 11) , de modo que se entende que tenha havido perda do objeto da medida cautelar pretendida.
6.	Nada obstante, não houve perda de objeto da representação em si, conforme interpretação da jurisprudência deste Tribunal, nos termos expressos no seguinte trecho do voto condutor do Acórdão 743/2014-TCU-Plenário, da relatoria do Ministro-Substituto Augusto Sherman:
‘Dessarte, entendo que a revogação da licitação, neste caso específico, conduz à perda de objeto da cautelar, mas não da representação em si, cujo exame de mérito se faz necessário com vistas a orientar pedagogicamente as entidades de modo a evitar a repetição do certame com as irregularidades aqui examinadas.’
7.	Nesse diapasão, passa-se a analisar a manifestação apresentada sobre cada um dos tópicos objeto da oitiva em apreço.
8.	Antes, consigna-se que a estatal menciona na conclusão de sua manifestação (peça 10, p. 9) que estaria juntando vários editais elaborados por outras entidades, os quais possuiriam as mesmas características do em apreço, contudo não se localizaram nos autos esses documentos.
Item 7.2.1.1 do Despacho do Relator: a falta de necessidade, pertinência e razoabilidade do critério de valoração e classificação da proposta técnica, em face do item 6.6.1.III do edital da referida tomada de preços, pois pontuaria o tempo de experiência dos integrantes da equipe técnica com 1,0 ponto por ano, para cada ano completo a partir do 5º ano, com o máximo de 5,0 pontos, por meio da apresentação de certidão expedida pela Ordem dos Advogados do Brasil, a despeito de o TCU ter sistematicamente se manifestado no sentido de rechaçar a exigência de prévia existência de profissionais com cunho técnico no quadro permanente da empresa licitante, para fins de pontuação técnica, já que essa exigência inibiria o caráter competitivo do certame e feriria o princípio da igualdade, contrariando, em consequência, o disposto no art. 3º, caput e § 1º, I, da Lei 8.666, de 1993 (v.g.: Acórdãos 481/2004, 1.094/2004, 26/2007, 126/2007, 165/2009, do Plenário; Acórdão 2178/2006-TCU-Primeira Câmara, e Acórdãos 2.561/2004 e 3.477/2010, da 2ª Câmara) .
Manifestação da entidade:
a) ‘A exigência insculpida no item 6.6.1.III, do edital, foi suprimida, perdendo o objeto o referido questionamento’ (peça 10, p. 2) .
Análise:
9.	Anota-se que há inconsistência quanto aos resultados da impugnação que o representante apresentou junto à entidade e que foi recebida como ‘questionamento’. Observa-se que a estatal deu provimento ao pedido 2 do interessado, que trata justamente dos itens 6.6.1.I e 6.6.1.III do edital, contudo a retificação do instrumento convocatório só explicita a exclusão do item 6.6.1.I. (peça 3, p. 27, 30 e 32) .
10.	De toda sorte, mesmo não se constatando a alteração do edital quanto ao aspecto em foco, o teor da manifestação em apreço, em que não há fundamentação quanto à necessidade, pertinência e razoabilidade do critério de valoração e classificação da proposta técnica constantes do aludido item 6.6.1.III, denota a concordância da entidade quanto à ilegitimidade da exigência em tela, o que prescinde, reputa-se, de proposição de medidas pedagógicas em relação à matéria nesta oportunidade.
11.	Do exposto, além dessas considerações, avalia-se procedente a representação quanto à matéria em exame.	
Item 7.2.1.2 do Despacho do Relator: a falta de necessidade, pertinência e razoabilidade do critério de valoração e classificação da proposta técnica, em face do item 6.6.1.IV do referido edital, pois atribuiria ênfase excessiva à formação acadêmica da equipe técnica, além de não atribuir pontos para títulos não relacionados com o Direito do Trabalho, desconsiderando, inclusive, os títulos em outros ramos do Direito, a exemplo do Direito Constitucional, a despeito de os Acórdãos 877/2006 e 525/2012, do Plenário, terem assinalado que a ênfase excessiva ao conteúdo teórico e à formação acadêmica afrontaria o princípio da proporcionalidade, não garantindo, ainda, a melhor execução dos serviços.
Fundamento legal ou jurisprudencial: Conforme explicitado no item do Despacho retro transcrito.
Manifestação da entidade:
a) a experiência se completa, se aperfeiçoa de forma muito mais efetiva quando há maciço conhecimento técnico da matéria. Quanto mais estudo o profissional tiver, mais capacitado será para exercer sua face profissional. Caso fosse mais valorizada a experiência do que a formação, poder-se-ia estar diante de um profissional limitado para exercer sua atividade em decorrência de falta de conhecimento de várias informações que poderia ter se tivesse uma formação mais ampla (peça 10, p. 3) ;
b) a Ceasaminas terá condições de ‘contratar um escritório muito mais voltado para as necessidades da Estatal se pontuar apenas os títulos relacionados com a área do Direito do Trabalho’, objeto da contratação. O advogado especialista na área trabalhista terá melhores condições de desempenhar seu papel (peça 10, p. 3-4) ;
c) o interesse da Administração Pública tem que ser atendido em primeiro lugar, e não do particular. Se há necessidade de serviços advocatícios na área trabalhista, a Administração ‘não tem que se curvar à irresignação de um advogado que só milita na área tributária, por exemplo’. ‘Uma licitação não é feita para todos os interessados, mas apenas para aqueles que possuem condições de atender o edital e o interesse da Administração’ (peça 10, p. 4) ;
d) exemplo didático é de contratação no ramo da medicina: ‘não faz sentido em se pontuar em um edital para contratação de médico ortopedista, os títulos de um médico cardiologista’. Não haveria ‘irregularidade ou ilegalidade em pontuar apenas títulos apresentados na esfera trabalhista. Se um particular necessite dos serviços de um advogado trabalhista, jamais irá procurar um advogado que só milite na área cível’ (peça 10, p. 4) .
Análise:
12.	Rememora-se que, na instrução precedente, restou cabalmente demonstrado que a valoração da formação acadêmica poderia representar até 67,42% da nota técnica máxima a ser atribuída às licitantes (peça 5, itens 36 e 37) . 
13.	Isso posto, não se questiona que um conhecimento técnico sólido enriquecerá a vivência profissional do advogado e nem que haveria necessidade de uma valoração da experiência profissional em detrimento do conhecimento teórico (v. item ‘a’ retro da manifestação em exame) , mas sim foi dada oportunidade para a entidade fundamentar a necessidade, pertinência e razoabilidade do critério de valoração e classificação da proposta técnica, dada a atribuição manifestamente desproporcional de pontos para a formação acadêmica quando comparada com as exigências de experiência profissional da equipe técnica. 
14.	Sobre esse tema, é perfeitamente aplicável a este caso as ponderações expressas no voto que fundamentou o Acórdão 877/2006-TCU-Plenário, da relatoria do Ministro-Substituto Marcos Bemquerer, que tratou de matéria semelhante à ora em exame, em que os pontos máximos para o conteúdo teórico e formação acadêmica representavam 66% do total (cf. item 17 do voto) .
15.	Conforme esse posicionamento, não obstante o reconhecimento de que a atribuição da pontuação em certames do tipo melhor técnica situa-se dentro do poder discricionário da administração, os critérios adotados privilegiaram a contratação de especialistas, haja vista a ênfase em seu conteúdo teórico e acadêmico, de sorte que as exigências não observaram o princípio da proporcionalidade e, em conjunto com os demais regramentos do edital avaliados excessivos, contrariaram de maneira reflexa o princípio constitucional e legal da isonomia (itens 18 e 19 do voto) .
16.	O Relator daquele feito também destacou, em reforço à conclusão de que se preferiu teoria à prática, que a atribuição de pontos aos itens de mestrado e doutorado correspondeu a 29% do total, enquanto que as normas para o exercício da advocacia, estabelecidas na Lei 8.906, de 4 de julho de 1994, que dispõe sobre o Estatuto da Advocacia e a Ordem dos Advogados do Brasil,  não faz menção a cursos de pós-graduação, o que o levou a concluir que seria desarrazoado estabelecer pontuação elevada no quesito em tela, principalmente em cotejo com as outras exigências analisadas (item 21 do voto) .
17.	 Esse raciocínio é perfeitamente aplicável a este caso, dado que a pontuação de pós-graduação (lato sensu, mestrado e doutorado) , correspondente à totalidade dos aspectos de conhecimento teórico e formação acadêmica (diferentemente daquele processo, em que foram previstas pontuações adicionais relativas, por exemplo, a elaboração de trabalhos jurídicos, exercício de magistério jurídico superior e participação em banca examinadora de concurso público – v. item 3 do relatório associado ao acórdão em comento)  equivale, como visto, a 67,42% dos totais de ponto do certame, bem superior aos 29% retro mencionado.
18.	Por fim, em relação ao ponto em foco, extensível ainda a este caso o seguinte posicionamento do Relator daquele feito:
‘22. Esclareço, contudo, que não se sustenta aqui a irregularidade de se reclamar especialização dos interessados, mas tão-somente que tais demandas devem ser razoáveis, necessárias e sopesadas com outros quesitos de conteúdo prático, ensejando assim, a participação de um maior número de licitantes.’
19.	Diante do exposto, reputa-se procedente este tema específico da representação. Dado que a licitação foi revogada, porém considerando que o entendimento expresso na manifestação da Ceasaminas é contrário ao do Tribunal, na forma anteriormente mencionada, avalia-se pertinente e suficiente a expedição de ciência ao órgão sobre a impropriedade em comento, com objetivo de evitar sua repetição futura, na forma delineada na proposta de encaminhamento. 
20.	Quanto ao tópico relativo a não atribuição de pontos para títulos não relacionados com o Direito do Trabalho, entende-se assistir razão à estatal, dado que o objeto da licitação está restrito a ações judiciais e administrativas referentes à matéria trabalhista.
21.	Ademais, como bem salientou o representante, o Direito, por mais que se divida em ramos de atuação, contempla uma interação entre todas as suas esferas (peça 1, p. 18, item 46) . Assim, devido à comunicação de abordagens entre os diversos segmentos, restaria difícil estabelecer critérios objetivos para atribuir pontuação à especialização em determinado ramo em detrimento de outro, além do Direito do Trabalho.
22.	No que tange às ponderações específicas do representante em relação ao Direito Constitucional (peça 1, p. 18-19, item 49) , reputa-se que, em face dos estritos termos do item 6.6.1.IV do edital (peça 1, p. 68) , não haveria óbice para a comissão de licitação acatar, por exemplo, diploma de pós-graduação em Direito Constitucional que enfocou tema da área trabalhista e atribuir a pontuação correspondente.
23.	Desse modo, e considerando que o ponto em apreço não contraria jurisprudência específica deste Tribunal, avalia-se improcedente este aspecto da representação.
Item 7.2.1.3 do Despacho do Relator: a falta de necessidade, pertinência e razoabilidade do critério de valoração e classificação da proposta técnica, em face do item 6.6.1.V do aludido edital, pois não pontuaria a experiência das licitantes no patrocínio de quaisquer ações ajuizadas perante a Justiça do Trabalho, mas apenas as relacionadas com as empresas públicas e as sociedades de economia mista,  além de não considerar, para fins de pontuação, os processos baixados ou arquivados há mais de cinco anos, a despeito de o Acórdão 6164/2011-TCU-Primeira Câmara, ter anotado que a limitação temporal imposta à pontuação da experiência do licitante se configuraria como desarrazoada restrição, ‘porquanto a experiência na área do Direito não se torna obsoleta em cinco anos’, mostrando-se, ainda, prejudicial à isonomia no certame.
Fundamento legal ou jurisprudencial: Conforme explicitado no item do Despacho retro transcrito.
Manifestação da entidade:
a) empresas públicas e sociedades de economia mista possuem natureza pública, a exemplo de um órgão da administração pública, aliado a uma natureza de empresa privada, e o advogado que domina essa particularidade possui melhores condições de prestar um serviço mais adequado às necessidades da Administração (peça 10, p. 5) ;
b) a Ceasaminas não procederia corretamente em ‘abrir o leque de participantes na licitação apenas para atender o interesse do particular, mesmo rumando contra os interesses da Estatal, não abrindo espaço, dessa feita, para se cogitar em restrição de competitividade’ (peça 10, p. 5) ;
c) a legislação brasileira, no que tange a não consideração, para fins de pontuação, de processos baixados ou arquivados há mais de cinco anos, seria ‘dinâmica, sempre estando submetida a alterações pelo legislador, e processos mais antigos podem não abarcar alterações normativas mais recentes’. Essa exigência remeteria ‘efetivamente, ao desempenho do profissional da área, o qual deve estar sempre atualizado com as modificações ocorridas nas leis’ (peça 10, p. 5-6) .
Análise:
24.	A manifestação não aponta quais seriam as particularidades inerentes às empresas públicas e sociedades de economia mista na esfera do direito trabalhista que poderiam justificar a restrição de pontuação apenas a advogados com experiência na atuação em defesa dessas entidades.
25.	Desse modo, ratifica-se análise anterior, no âmbito da Secretaria do TCU no Estado de Minas Gerais, segundo a qual (peça 5) :
‘45. (...) não há nenhuma distinção aparente e relevante entre o patrocínio de ações em defesa dos interesses de empresas estatais ou de outra empresa privada na Justiça do Trabalho que justifique apenas a pontuação da experiência na atuação em defesa de empresas públicas e/ou sociedade de economia mista. Ademais, observamos que a Comissão Permanente de Licitação não apontou os fundamentos que respaldariam tal restrição.’
26.	Acrescenta-se que realmente a Ceasaminas deve buscar atingir o interesse público, e não o particular (v. item ‘b’ da manifestação) , o que seria obtido, no ponto específico em comento, com a adequação do edital, visando excluir regramento restritivo de competitividade, como o ora em apreço.
27.	Também, não há suporte fático na manifestação sobre possível caducidade ampla da legislação trabalhista em cinco anos, a justificar a limitação temporal imposta à pontuação da experiência do licitante. Igualmente, as alterações da legislação não implicam necessariamente desatualização do advogado ou do escritório de advocacia, especialmente considerando que é de interesse do bom profissional manter-se atualizado em relação às inovações que atingem sua área de atuação.
28.	A propósito, como bem pontuado na instrução inicial, em caso semelhante apreciado por meio do Acórdão 6164/2011-TCU-Primeira Câmara, o Relator, Ministro-Substituto Augusto Sherman, concluiu tratar-se de restrição desarrazoada, ‘porquanto a experiência na área do Direito não se torna obsoleta em cinco anos’, e prejudicial à isonomia do certame (peça 5, item 46) .
29.	Diante do exposto, reputam-se procedentes estes temas da representação. Dado que a licitação foi revogada, porém considerando que o entendimento expresso na manifestação da Ceasaminas não foi acolhido na presente análise, na forma anteriormente mencionada, avalia-se pertinente e suficiente a expedição de ciência ao órgão sobre as impropriedades em comento, com objetivo de evitar sua repetição futura, na forma delineada na proposta de encaminhamento.
Item 7.2.1.4 do Despacho do Relator: a inadequação da regra prevista no item 3.1.1 do Termo de Referência na Tomada de Preços 1/2019 (Anexo I) , ao estabelecer que ‘o Contratado continuará responsável pela atuação nas ações e procedimentos, judiciais e administrativos, que ainda estejam em curso até a sua baixa e arquivamento definitivo’, após o encerramento do contrato, em contrariedade com os arts. 60, parágrafo único, e 73, § 3º, da Lei 8.666, de 1993.
Fundamento legal ou jurisprudencial: Conforme explicitado no item do Despacho retro transcrito.
Manifestação da entidade:
a) o advogado que iniciou o processo possui mais conhecimento sobre o caso e está por dentro de todas as tratativas do processo. Caso outro advogado atue como procurador, poderia ‘acarretar prejuízo na execução contratual’ (peça 10, p. 6) ;
b) a excepcionalidade do caso deveria ter sido justificada, em atendimento ao art. 73, § 3º, da Lei 8.666/1993, o que não ocorreu, portanto só haveria essa inconsistência nesse quesito (peça 10, p. 6) .
Análise:
30.	Embora a situação ideal seja que o advogado que iniciou o processo judicial ou administrativo atue até o seu encerramento, há vedação legal para que os serviços sejam executados após a vigência do contrato, conforme os preceitos normativos mencionados na oitiva.
31.	A propósito, o prazo de noventa dias estabelecido no art. 73, § 3º, da Lei 8.666/1993 para recebimento definitivo do serviço, o qual pode ser estendido em caráter excepcional, com as devidas justificativas, não visa à extensão do prazo contratual, mas sim trata-se de um período para que a administração verifique criteriosamente a adequação do objeto aos termos contratuais, com o intuito de proceder ao ateste e pagamento da despesa, se for o caso.
32.	Nesse aspecto, convém transcrever o seguinte excerto do voto do Ministro-Substituto Augusto Sherman associado ao Acórdão 755/2004-TCU-Plenário:
‘ (...) 6.Com efeito, o citado dispositivo [art. 55, inciso IV, da Lei 8.666/1993] estabelece a necessidade de as cláusulas contratuais preverem os prazos de execução, conclusão, entrega (recebimento provisório) , observação e recebimento definitivo. 
7.Entendo, em consonância com jurisprudência desta Corte, que o atestado de recebimento definitivo da obra, salvo as exceções prevista no art. 74 do referido diploma, é condição necessária para se atestar o recebimento do objeto, nos termos do art. 73, inciso I, alínea ‘b’, da Lei de Licitações.
 9.Nesse sentido, assim se manifesta o eminente desembargador Jessé Torres Pereira Júnior (in Comentários à Lei de Licitações, 6a edição, Ed. Renovar, pgs. 704/705) , a respeito do art. 73: 
‘O recebimento integra um conjunto articulado de atos a que o direito financeiro brasileiro chama de ‘liquidação da despesa’, cujo ato final (a ordem de pagamento) passa, necessariamente, pela comprovação da entrega do material ou da prestação efetiva do serviço (Lei nº 4.320/64, arts. 63 e 64) ou seja, pelo recebimento. 
 (...) A integração das duas etapas - recebimento provisório e recebimento definitivo - produzirá o ato complexo do recebimento, que se aperfeiçoa, portanto, na passagem da prestação executada, pelo crivo de duas instâncias administrativas (provisória e definitiva) , atribuídas a servidores distintos, sem cuja articulação não se poderá considerar a prestação recebida pela Administração. (...) 
O prazo máximo que a Lei prevê para que a Administração efetive o recebimento definitivo, isto é, dê quitação ao contratado, considerando boa a execução e autorizando o correspondente pagamento, é de 90 dias (§ 3º) (...) ’.
33.	Dessa forma, resta configurada a inadequação da regra prevista no item 3.1.1 do Termo de Referência da Tomada de Preços 1/2019, reproduzida no item 14.1.1 do edital (peça 1, p. 76 e 84) .
34.	Em face disso e do fato de que a licitação em tela foi revogada, porém considerando que o entendimento expresso na manifestação da Ceasaminas não foi acolhido na presente análise, na forma anteriormente mencionada, avalia-se pertinente e suficiente a expedição de ciência ao órgão sobre as impropriedades em comento, com o objetivo de evitar sua repetição futura, na forma delineada na proposta de encaminhamento. 
35.	Anota-se que o presente item da oitiva não foi objeto original da representação, mas sim decorrente de análise complementar da matéria no âmbito da instrução precedente (peça 5, itens 51 e 52) .
Item 7.2.1.5 do Despacho do Relator: a falta de razoabilidade na atribuição de Peso 6 (seis) para a nota técnica e de Peso 4 (quatro) para a proposta comercial, em face do item 9.2 do Termo de Referência (Anexo I) , a despeito de o Acórdão 6164/2011-TCU-Primeira Câmara, ter assinalado que ‘fatores de ponderação que atribuam peso superior a 50% para a nota da proposta técnica devem ser circunstanciadamente justificados, cabendo ao órgão licitante demonstrar que não proporcionará direcionamentos ou aumento desproporcional do preço em decorrência de pequenas vantagens técnicas’.
Fundamento legal ou jurisprudencial: Conforme explicitado no item do Despacho retro transcrito.
Manifestação da entidade:
a) a contratação de bens ou serviços não estaria primada pelo menor preço, ‘mas pela conjunção de preço e qualidade, nos termos do art. 4º, inciso X, da Lei 10.520/2002’. Para evitar a prestação de serviços inconsistentes, que poderiam até acarretar prejuízos para a Ceasaminas, é que foi adotado expediente de valorar mais a qualidade do que o preço, nos termos do referido dispositivo (peça 10, p. 7-8) ;
b) ‘o edital ressente da justificativas reclamada’ pelo Acórdão 6164/2011-TCU-Primeira Câmara, ‘o que poderá ser sanado em caso de continuidade’ [do certame, depreende-se] (peça 10, p. 8) .
Análise:
36.	Não obstante a Ceasaminas não ter se aprofundado na explicação sobre a adoção de pesos distintos entre as propostas técnica e comercial, optando por informar genericamente que o objetivo da exigência em foco era evitar a prestação de serviços inconsistentes, constata-se que a entidade admite a ausência da justificativa circunstanciada de que trata o Acórdão 6164/2011-TCU-Primeira Câmara da relatoria do Ministro-Substituto Augusto Sherman (e outros arestos, a exemplo dos Acórdãos  265/2010 e 1041/2010, ambos do Plenário, e 36/2010, da 2ª Câmara – Relatores respectivos: Raimundo Carrero, Augusto Sherman e Benjamin Zymler) .
37.	Em face de que o reconhecimento do erro foi acompanhado da informação sobre a intenção de saneamento da falha no caso da continuidade do certame (pode-se estender essa pretensão da entidade no caso de nova licitação, em vista da situação concreta de revogação da Tomada de Preços 1/2019, decidida, por óbvio, após o posicionamento em tela) , reputa-se prescindível proposição de medidas pedagógicas em relação à matéria nesta oportunidade.
38.	Registra-se que o presente item da oitiva não foi objeto original da representação, mas sim decorrente de análise complementar da matéria no âmbito da instrução precedente (peça 5, itens 53 e 54) .
Item 7.2.1.6 do Despacho do Relator: a falta de fundamento para a dispensa da republicação do aludido edital ante a modificação do critério de qualificação técnica previsto no item 4.3.13.1 e a supressão do critério de pontuação da proposta técnica previsto no item 6.6.1.I, a partir do julgamento da impugnação pela comissão permanente de licitação, com ofensa, assim, ao art. 21, § 4º, da Lei 8.666, de 1993.
Fundamento legal ou jurisprudencial: Conforme explicitado no item do Despacho retro transcrito.
Manifestação da entidade:
a) a título de esclarecimento, a impugnação apresentada pelo ora representante não foi recepcionada nessa espécie, considerando a inobservância do item 25.3 do edital, porém a comissão de licitação a recebeu como questionamento, vindo a atender metade das solicitações aduzidas (peça 10, p. 8-9) ;
b) a análise do TCU quanto às alterações no edital sem observância do art. 21, § 4º, da Lei 8.666/1993 procede, já que elas iriam influenciar na elaboração das propostas técnicas (peça 10, p. 9) .
Análise:
39.	À parte do esclarecimento específico prestado na manifestação, resumido no item ‘a’ supra, confirmado no documento à peça 3, p. 29, constata-se que a entidade concorda com a análise preliminar da matéria que indicou possível ofensa ao art. 21, § 4º, da Lei 8.666/1993.
40.	Em face disso e de que a administração decidiu por revogar o certame, entende-se despicienda proposição de medidas por parte do TCU neste comenos, inclusive as de cunho pedagógico.
41.	Consigna-se que o presente item da oitiva não foi objeto original da representação, mas sim decorrente de análise complementar da matéria no âmbito da instrução precedente (peça 5, itens 55 a 57) .
Conclusão quanto ao mérito da representação:
42.	Diante do exposto, os elementos constantes dos autos permitem, desde já, a avaliação quanto ao mérito da presente representação como parcialmente procedente.
43.	Em consonância com a análise efetuada, será proposto dar ciência à entidade de determinadas falhas detectadas, conforme indicado nesta instrução
44.	Consigna-se que anteriormente já fora alvitrado pela Unidade Técnica (peça 5, item 62, ‘I’) , e acolhido pelo eminente Relator do feito (peça 7, subitem 7.1) , o conhecimento da presente representação, satisfeitos os requisitos de admissibilidade previstos nos arts. 235 e 237, inciso VII, do Regimento Interno/TCU c/c o art. 113, § 1º, da Lei 8.666/1993, e no art. 103, § 1º, da Resolução – TCU 259/2014.
45.	Neste ensejo, propor-se-á a ratificação desse juízo, apenas com a alteração do dispositivo legal indicado anteriormente (art. 113, § 1º, da Lei 8.666/1993) para o art. 87, § 2º, da Lei 13.303/2016, dada a natureza jurídica da Ceasaminas (sociedade de economia mista) .
46.	Em virtude do exposto, propõe-se:
46.1.	conhecer da representação, satisfeitos os requisitos de admissibilidade constantes no art. 87, § 2º da Lei 13.303/2016, c/c os arts. 235 e 237, VII, do Regimento Interno deste Tribunal, e no art. 103, § 1º, da Resolução - TCU 259/2014;
46.2.	considerar prejudicado o pedido de concessão de medida cautelar formulado pelo representante, por perda do seu objeto;
46.3.	considerar, no mérito, com fundamento no art. 276, § 6º, do Regimento Interno deste Tribunal, a presente representação parcialmente procedente;
46.4.	dar ciência às Centrais de Abastecimento de Minas Gerais S. A., com fundamento no art. 7º da Resolução – TCU 265/2014, sobre as seguintes impropriedades/falhas, identificadas na Tomada de Preços 1/2019, para que sejam adotadas medidas internas com vistas à prevenção de ocorrência de outras semelhantes:
a) falta de necessidade, pertinência e razoabilidade do critério de valoração e classificação da proposta técnica, em face do item 6.6.1.IV do edital do referido certame, pois atribui ênfase excessiva à formação acadêmica da equipe técnica, o que contraria entendimento expresso no Acórdão 877/2006-TCU-Plenário, no sentido de que tal ênfase afrontaria os princípios da proporcionalidade e da isonomia, este último de maneira reflexa;
b) falta de necessidade, pertinência e razoabilidade do critério de valoração e classificação da proposta técnica, em face do item 6.6.1.V do edital do certame em tela, pois não pontuou a experiência das licitantes no patrocínio de quaisquer ações ajuizadas perante a Justiça do Trabalho, mas apenas as relacionadas com as empresas públicas e as sociedades de economia mista,  o que, pela sua natureza restritiva, afronta ao art. 3º, caput e § 1º, I, da Lei 8.666/1993, aplicável ao caso concreto em razão da modalidade adotada, além de não considerar, para fins de pontuação, os processos baixados ou arquivados há mais de cinco anos, o que contraria entendimento expresso no Acórdão 6164/2011-TCU-Primeira Câmara, no sentido de que tal limitação temporal configuraria desarrazoada restrição e seria prejudicial à isonomia no certame;
c) inadequação da regra prevista no item 14.1.1 do edital da referida licitação (correspondente ao item 3.1.1 do respectivo Termo de Referência) , ao estabelecer que ‘o Contratado continuará responsável pela atuação nas ações e procedimentos, judiciais e administrativos, que ainda estejam em curso até a sua baixa e arquivamento definitivo’, após o encerramento do contrato, o que afronta os arts. 60, parágrafo único, e 73, § 3º, da Lei 8.666/1993, aplicável ao caso concreto em razão da modalidade adotada.
46.5.	informar às Centrais de Abastecimento de Minas Gerais S. A. e ao representante que o conteúdo da deliberação que vier a ser proferida poderá ser consultado no endereço www.tcu.gov.br/acordaos; 
46.6.	arquivar os presentes autos, nos termos art. 169, II, do Regimento Interno deste Tribunal.”
	É o Relatório.

8.1. Alex Shinji Hashimura (OAB/DF 52.833), representando a Alex Hashimura - Sociedade Individual de Advocacia.

Não atuou.

REPRESENTAÇÃO. PEDIDO DE CAUTELAR SUSPENSIVA. TOMADA DE PREÇO. CONTRATAÇÃO DE ESCRITÓRIO DE ADVOCACIA. RESTRIÇÃO À COMPETITIVIDADE DO CERTAME. OITIVA PRÉVIA. SUPERVENIENTE REVOGAÇÃO DO REFERIDO CERTAME. CONHECIMENTO. PROCEDÊNIA PARCIAL. DETERMINAÇÕES. ARQUIVAMENTO.

REPRESENTAÇÃO (REPR)

Secretaria de Controle Externo de Aquisições Logísticas (Selog).

Trata-se de representação, com pedido de cautelar suspensiva, formulada pela Alex Hashimura, como sociedade individual de advocacia, sobre indícios de irregularidade na Tomada de Preço nº 01/2019 conduzida, por técnica e preço, pelas Centrais de Abastecimento de Minas Gerais S.A. – CeasaMinas sob o valor estimado de R$ 150.000,00 para a “contratação de escritório de advocacia especializado na área trabalhista para propositura e/ou defesa e efetivo acompanhamento de ações judiciais e administrativas referentes à matéria trabalhista, em relação às quais os advogados integrantes do corpo jurídico interno da CEASAMINAS sejam impedidos de atuar”.
2.	Entendo, preliminarmente, que o TCU deve conhecer da presente representação, por atender aos requisitos legais e regimentais de admissibilidade, para, no mérito, considerá-la parcialmente procedente.
3.	Como visto, pelo despacho à Peça 7, foi determinada a prévia oitiva da CeasaMinas para se pronunciar sobre os indícios de irregularidade consistentes na restrição à competitividade do certame, diante da indevida exigência dos seguintes requisitos: (i)  pontuação para o tempo de experiência dos integrantes a ser emitida pela OAB (item 6.6.1.III do edital) ; (ii) excessiva ênfase à formação da equipe técnica e exclusiva pontuação para os títulos acadêmicos no ramo de Direito do Trabalho (item 6.6.1.IV do edital) ; (iii) experiência no patrocínio de ações trabalhistas em favor, apenas, de empresas estatais e para ações arquivadas há mais de cinco anos (item 6.6.1.V do edital) .
4.	A partir da subsequente apuração pela Sec-MG, a CeasaMinas também foi questionada sobre os seguintes vícios adicionais: (i) previsão para a prestação de serviços sem a cobertura contratual (item 3.1.1 do edital) ; (ii) utilização do desproporcional fator de ponderação no julgamento das propostas (item 9.2 do edital) ; e (iii) não republicação das alterações do edital.
5.	De todo modo, após a análise final do feito, ao anotar a superveniente revogação do aludido certame, a Selog assinalou a subsistência das irregularidades em face da excessiva ênfase na formação acadêmica da equipe técnica (item 6.6.1.IV do edital) e da malsinada contagem de experiência apenas para as ações com menos de cinco anos em empresas estatais (item 6.6.1.V do edital) , além da inadequada possibilidade de prestação dos serviços sem a correspondente cobertura contratual (item 3.1.1 do edital) , tendo proposto, contudo, a parcial procedência da representação e o subsequente envio de ciência à CeasaMinas sobre as aludidas falhas para, assim, considerar prejudicado o pedido de cautelar suspensiva, por perda de objeto.
6.	Incorporo o parecer da unidade técnica a estas razões de decidir, sem prejuízo, no entanto, de, em vez do mero envio de ciência, pugnar pelo envio de determinação para a CeasaMinas se abster de, novamente, incorrer nas irregularidades ora confirmadas nestes autos.
7.	Bem se vê que, a despeito de o aludido pedido de cautelar suspensiva restar prejudicado diante da revogação da Tomada de Preço nº 01/2019, as principais irregularidades teriam sido efetivamente confirmadas pela unidade técnica, devendo, assim, a presente representação ser, no mérito, considerada parcialmente procedente, já que, embora possa ser razoável a exigência para a pontuação em títulos apenas no âmbito do Direito do Trabalho, as demais falhas não teriam restado devidamente justificadas, não devendo a CeasaMinas realizar a nova licitação sem corrigir as aludidas falhas.
8.	Entendo, portanto, que o TCU deve conhecer da presente representação para, no mérito, considerá-la parcialmente procedente, dando por prejudicado o suscitado pedido de cautelar suspensiva, diante da revogação da referida tomada de preço, sem prejuízo de determinar que a CeasaMinas se abstenha de, novamente, incorrer nas aludidas irregularidades.
	Ante o exposto, pugno pela prolação do Acórdão ora submetido a este Colegiado.
TCU, Sala das Sessões, em 2 de julho de 2019.
Ministro-Substituto ANDRÉ LUÍS DE CARVALHO 
Relator